【裁判字號】    90,訴,1195
【裁判日期】    900820
【裁判案由】    偽造文書等
【裁判全文】
臺灣台中地方法院刑事判決    九十年度訴字第一一九五號
    公  訴  人  臺灣台中地方法院檢察署檢察官
    被      告  甲○○
右列被告因偽造文書等案件，經檢察官提起公訴（八十九年度偵字第二Ｏ二六三號）
，本院判決如左：
    主      文
甲○○意圖為自己不法之所有，以詐術取得賑災之款項，處有期徒刑月。緩刑貳年
。
    事      實
一、甲○○係位於台中市○區○○路三四二巷四號「美麗殿大廈」八樓之七所有權人
    ，並自民國八十八年六月一日起將該屋出租給乙○○，租期至八十九年五月三十
    一日止，甲○○實際並未居住於上址。嗣八十八年九月二十一日發生大地震，台
    中市亦為災區，「美麗殿大廈」亦受有災害並經判定為全倒，總統於八十八年九
    月二十五日頒佈緊急命令，行政院指示對房屋全倒者，每戶發給慰助金新台幣（
    下同）二十萬元，住屋半倒者每戶十萬元，行政院內政部於八十八年九月三十日
    ，以台（八八）內社字第八八八五四六五號函，及於同年十月一日以台（八八）
    內社字第八八八二三三九號函確定房屋倒塌慰助金發給對象係以災前戶籍登記為
    準，且實際居住於受災屋之現住戶，由戶長或現住人具領，未居住於受災毀損住
    屋者，不予發給，至如未設籍而有實際居住之事實者，得以切結書由村、里長認
    定後申領，依此甲○○並不具備申領資格，竟意圖為自己不法之所有，於八十八
    年十月十八日，委託母親陳流在其朋友陳淑芳之陪同下，至台中市北區區公所，
    由不知情之陳淑芳代為填載甲○○確實居住於上址之不實切結書，向台中市北區
    區公所申領慰助金二十萬元，致台中市北區區公所人員陷於錯誤，而如數發給。
    嗣乙○○於八十八年十月二十一日向台中市北區區公所申領慰助金時，該管承辦
    公務員始知悉上情。
二、案經法務部調查局台中市調查站移送臺灣台中地方法院檢察署檢察官偵查起訴。
    理      由
一、訊據被告甲○○矢口否認右揭犯行，辯稱：其是在八十八年十月九日才知道其房
    子倒了，後來其打電話質問乙○○為何未告知，當時乙○○要其趕快去領慰助金
    ，其並未詐欺取財云云。然查：
(一)、台中市○區○○路三四二巷四號「美麗殿大廈」八樓之七之所有權人為被告，被
    告自八十八年六月一日起將該屋出租給乙○○，每月租金五千五百元，租期至八
    十九年五月三十一日止，此為被告所自承，並據證人乙○○、林耀裕證述屬實，
    復有建築改良物所有權狀影本一份、房屋租賃契約書影本一份、郵政國內匯款執
    據影本一份附於偵查卷可稽。從而，被告於九二一地震時，並非「美麗殿大廈」
    八樓之七之現住戶，雖其設籍於上址，此有戶籍謄本一份附於偵查卷可按，惟既
    未實際住於該受災毀損住屋，依照內政部八十八年十月一日台（八八）內社字第
    八八八二三三九號函示：「受災戶住屋全倒、半倒者，其救助及慰問金之發給對
    象，以災前戶籍登記為準，且實際居住於受災屋之現住戶，由戶長或現住人具領
    ，未居住於受災毀損住屋者，不予發給；至如未設籍而有實際居住之事實者，得
    以切結書由村、里長認定後申領」之規定，被告並不具備申領慰助金之資格甚明
    。
(二)、證人乙○○業於台中市調查站製作筆錄時證稱：「．．我自八十八年六月一日簽
    約後即搬入居住，迄九二一地震發生時仍居住租屋內，為該危險大樓的現住戶」
    等語，於偵查中證稱：「（地震後有無通知甲○○請領補助款？）沒有」、「．
    ．我將鑰匙交給他（甲○○），並向他說錢是房客領的，房東不可以領」等語，
    及於本院審理時證稱：「（地震之後有無要甲○○去領慰助金？）他約我重陽節
    見面，當時我鑰匙還給他，我有告訴他慰助金他確定不可以領」等語，足見證人
    乙○○已明確告知被告應不得申領慰助金，且未曾同意由被告領取二十萬元慰助
    金，應無庸疑。又倘若證人乙○○業已同意由被告領取二十萬元慰助金，其應無
    再於八十八年十月二十一日向台中市北區區公所申領之可能，是被告辯稱是乙○
    ○叫其去申領的云云，顯不足採。
(三)、被告於八十八年十月十八日，委託母親陳流在其朋友陳淑芳之陪同下，至台中市
    北區區公所，由不知情之陳淑芳代為填載被告確實居住於上址之切結書，向台中
    市北區區公所申領慰助金，嗣乙○○向台中市北區區公所提出申領，該管公務員
    即多次向被告追回二十萬元慰助金，惟被告並未繳回，始移送台中市調查站偵辦
    等情，分別據證人陳淑芳及台中市北區區公所職員丙○○於本院審理時證述屬實
    ，復有委託書及切結書影本各一份附於偵查卷可參，倘若被告係因誤解法令之規
    定而向台中市北區區公所提出申領，在該管公務員向其追回慰助金時，應無拒不
    返還之可能。且被告於九二一地震後曾打電話至台中市北區區公所詢問申領慰助
    金之事宜，為被告所自承在卷，依被告於偵查中供稱：「區公所人員問我，我說
    戶籍在該處，他說只要有住該處就可以領」等語，及於本院審理時供稱：「當時
    我有打電話到公所去問，他問我當天晚上是否有居住在那裏，我說沒有，他說必
    須是現住戶」等語，顯然被告於委託其母親及朋友陳淑芳代為申領前，應已知悉
    其並非現住戶，自不得申領二十萬元慰助金，允無疑義。
(四)、查被告以不實之切結書詐領二十萬元慰助金，其有為自己不法所有之意圖；又被
    告雖已於九十年七月十六日以匯款之方式退還前開慰助金，此有世華聯合商業銀
    行匯出匯款回條影本一份附於本院卷可稽，惟仍無礙於其詐欺取財犯行之成立。
    被告之所辯無非卸飾之詞，不足採信，事證明確，其犯行洵堪認定。
二、核被告所為，係犯刑法第三百三十九條第一項之詐欺取財罪。被告以詐欺取得賑
    災款項，應依緊急命令第十一點第二項之規定加重其刑，且其加重性質屬刑法分
    則之加重，經加重結果，最重本刑已超過五年有期徒刑，自不得依刑法第四十一
    條第一項前段之規定易科罰金；被告於緊急命令施行期間內，犯緊急命令第十點
    第二項之罪，雖緊急命令施行期滿，依九二一震災重建暫行條例第七十一條之規
    定，仍應適用緊急命令第十一點第二項之規定處罰。被告利用不知情之陳流、陳
    淑芳向台中市北區區公所承辦人員詐取慰助金，係屬間接正犯。爰審酌被告為前
    開房屋之所有權人，為實際之受災戶，經此地震創痛，驚魂未定，面對辛苦掙得
    之房屋，在一夕之間損失殆盡，內心之遺憾實難以形容，是其思慮難免不週，且
    其事後已歸還該二十萬元慰助金，及其犯罪後之態度等一切情狀，量處如主文所
    示之刑。查被告前未曾受有期徒刑以上刑之宣告，有臺灣等法院被告全國前案紀
    錄表及臺灣台中地方法院檢察署刑案資料查註紀錄表各一份在卷可按，其因一時
    失慮，偶罹刑典，經此刑之宣告，應知警惕而無再犯之虞，本院認以暫不執行其
    刑為適當，併予宣告緩刑二年，用勵自新。
三、公訴意旨另以被告甲○○書立不實之切結書，持之向台中市北區區公所申領慰助
    金，使台中市北區區公所之承辦人員陷於錯誤，登載於職務上所掌之公文書上，
    因認被告甲○○另涉有刑法第二百十六條、第二百十四條之行使使公務員登載不
    實事項之文書罪嫌云云。惟按刑法第二百十四條所謂使公務員登載不實事項於公
    文書罪，須一經他人之聲明或申報，公務員即有登載之義務，並依其所為之聲明
    或申請予以登載，而屬不實之事項者，始足構成，若其所為聲明或申報，公務員
    尚須為實質之審查，以判斷其真實與否，始得為一定之記載者，即非本罪所稱之
    使公務員登載不實（最高法院七十三年台上字第一七一Ｏ號判例參照），本件九
    二一地震慰助金之發放，依內政部八十八年九月三十日台內社字第八八八五四
    六五號函所示，關於慰助金之發放，各村里幹事應於八十八年十月五日前完成查
    報送鄉（鎮、市、區）公所核定辦理發放，是前開慰助金之發放仍須經承辦公務
    員為實質之審查後發放，非謂受災戶一經申報，承辦公務員即應予以登載為發給
    對象，是縱使被告書立不實之切結書向台中市北區區公所承辦公務員申領慰助金
    ，並經該管公務員將被告登載為現住戶，而發給慰助金二十萬元，仍不構成（行
    使）使公務員登載不實文書之罪名，此部分並無積極之證據足以證明被告有何公
    訴人所指行使公務員登載不實文書之犯行，原應為無罪判決之諭知，惟公訴人以
    此部分與被告所犯前開有罪部分有方法、結果之牽連關係，在審判上不可分，爰
    不另為諭知無罪之判決。
據上論斷，應依刑事訴訟法第二百九十九條第一項前段、緊急命令第十一點第二項、
九二一震災重建暫行條例第七十一條、刑法第三百三十九條第一項、第七十四條第一
款、罰金罰鍰提高標準條例第一條前段，判決如主文。
中      華      民      國      九十      年      八      月    二十    日
                                  臺灣台中地方法院刑事第七庭
                                      法  官  簡源希
右正本證明與原本無異。
如不服本判決，應於判決送達後十日內向本院提出上訴狀，上訴於臺灣高等法院臺中
分院( 須附繕本 )。
                                      書記官
中      華     民      國      九十      年    八      月     二十一    日
附錄論罪科刑法條：
刑法第三百三十九條第一項：意圖為自己或第三人不法之所有，以詐術使人將本人或
                          第三人之物交付者，處五年以下有期徒刑、拘役或科或
                          併科一千元以下罰金。


司法院資訊處製作；財團法人民間司法改革基金會備份。
